【裁判字號】    97,訴,934
【裁判日期】    971120
【裁判案由】    發明專利舉發
【裁判全文】
臺北高等行政法院判決
                                       97年度訴字第934號
                              .
原      告  甲○○
訴訟代理人  黃仕勳  律師
被      告  經濟部智慧財產局
代  表  人  王美花（局長）住同上
訴訟代理人  丙○○兼送達代收.
            丁○○
參  加  人  乙○○
上列當事人間因發明專利舉發事件，原告不服經濟部中華民國97
年2 月19日經訴字第09706102030 號訴願決定，提起行政訴訟，
經本院命參加人獨立參加訴訟，本院判決如下：
    主      文
原告之訴駁回。
訴訟費用由原告負擔。
    事實及理由
一、事實概要：
    原告前於民國（下同）94年6 月24日以「驅動工具組合」（
    下稱系爭案）向被告申請發明專利，經其編為第00000000號
    審查，准予專利，並於公告期滿後，發給發明第I259125 號
    專利證書。嗣參加人於95年12月13日提出舉發理由書及舉發
    證據2 （即西元1968年4 月9 日公告之美國第3,376,768 號
    專利案，下稱引證2 ）及舉發證據3 （即90年5 月1 日公告
    之第00000000號「扳手延長臂承接件」新型專利案，下稱引
    證3 ），以系爭案違反核准時專利法第22條第4 項規定，對
    之提起舉發。後再於96年3 月8 日提出舉發補充理由書暨補
    充舉發證據4 （即94年1 月1 日公告之第00000000號「工具
    之改良結構」發明專利案，下稱引證4 ），取代其95年12月
    13日舉發理由書之理由，惟原來所提出之引證2 及引證3 則
    予以援用。案經被告審查，以96年9 月5 日（96）智專三(三)
    05055 字第09620506190 號專利舉發審定書為「舉發成立，
    應撤銷專利權。」之處分。原告不服，提起訴願，經遭駁回
    ，遂向本院提起行政訴訟。
二、原告訴稱：
  (1)「發明專利範圍，以說明書所載之申請範圍為準，於解釋申
    請專利範圍時，並得審酌發明說明及圖式。」此為專利法第
    56條第3 項所明定；又該條於92年2 月6 日之修正理由3 所
    載「....惟說明書所載之專利申請範圍僅就請求保護範圍之
    必要敘述，既不應侷限於專利申請範圍之字面意義，也不應
    僅被作於指南參考而已，實應參考其發明說明及圖式，以瞭
    解其目的、作用及效果」。而依系爭案申請專利範圍第1 項
    所載，其字面上雖未出現「C 形扣環係凸露於該兩結合部外
    」等字樣，但審酌系爭案說明書第8 頁第2 段第1 行至第6
    行載有：「第3 圖顯示..。該把手30兩端卡部36、37的C 形
    扣環362 、372 係凸露於該兩結合部14、23外，並擋止於該
    兩結合部14、23的外緣，該C 形扣環362 、37 2係不再受到
    壓迫而恢復至自然狀態，具有較佳的卡固力」，及系爭案圖
    式3 ，C 形扣環372 確實係凸露於該結合部14、23外，再參
    酌系爭案C 形扣環之作用係凸露於該結合部外並擋止於該結
    合部的外緣，目的使該C 形扣環係不再受到壓迫而恢復至自
    然狀態，以產生避免磨耗問題、減少厚度，並具有較佳的卡
    固力等效果，依前揭法條及立法意旨，可得「C 形扣環凸露
    於該結合部外」，此技術內容係包含在前揭專利申請範圍內
    ，合先敘明。
  (2)系爭案發明所欲解決之技術問題在於：習知的扳手與桿間的
    結合係藉由凸柱與穿孔間的緊密配合，然此一卡固結構於裝
    卸較為費時費力，經磨耗後卡固力亦隨即降低。且該卡固結
    構的結合厚度較厚，不利於狹小空間內的操作。另一習知卡
    固結構係利用鋼珠來卡固，然鋼珠與孔的內壁面是平滑的接
    觸，摩擦力相當微弱，並無供足夠的縱向防脫卡固。系爭發
    明即提供一種驅動工具組合，其把手30兩端卡部36、37的C
    形扣環362 、372 係凸露於該兩結合部14、23外，並擋止於
    該兩結合部14、23的外緣，該C 形扣環362 、372 係不再受
    到壓迫而恢復至自然狀態，具有較佳的卡固力（參系爭案說
    明書第8 頁第2 段第3 行至第6 行），而不會有上述磨耗問
    題，並可減少厚度（系爭案說明書第6 頁發明內容參照）。
  (3)引證2 、3 互相組合後仍不具系爭案之技術手段以及所發生
    之功效：
    引證2 早於系爭案申請之初便已提列為前案，系爭案專利
      說明書第5 頁先前技術中第2 段即有清楚的記載。引證2
      包括有一桿1 及二可結合於桿1 的扳手15、16。該二扳手
      15、16與桿1 間的結合係藉凸柱與孔間的緊迫配合，然此
      一緊迫配合之卡固結構使得扳手15、16的裝卸較為費時費
      力，且經過長時間的磨耗，該二扳手15、16與桿1 間的卡
      固力亦隨之降低，無法再緊迫的結合。且引證2 是利用鋼
      珠頂在孔內，摩擦力相當薄弱。又系爭案卡部36為一凸柱
      ，於凸柱外緣環設棘齒（系爭案申請專利範圍第15項）或
      一縱向的棘齒穿孔（系爭案專利申請範圍第16項），引證
      2 卡部為六角卡柱，兩構件顯然不同。而系爭案卡部36上
      係設有環槽361 及C 形扣環362 ，而引證2 卡部六角卡柱
      未設有其他構件，故系爭案與引證2 差異除「C 形扣環」
      外，至少還有「環槽」。訴願決定採參加人意見，認為系
      爭案與引證2 兩案之差異僅在系爭案設有一「C 形扣環」
      之構件，此認定為錯誤。
    引證3 以內部緊迫配合方式來卡固，會產生裝卸較為費時
      費力，經磨耗後卡固力亦隨即降低等系爭案所要克服之問
      題：
      1.引證3 係「一棘輪梅花扳手20，其一端用以轉動固定件
        內周圍表面21係套設在聯結器10之第一O 形環11外側，
        另一支棘輪扳手30之一端之內周圍表面31同樣設有聯結
        器10之第二O 形環12外側，而組成如圖式2 」、「請繼
        續參閱第3 圖所示，其中棘輪梅花扳手20之內緣周圍表
        面21上好套於第一O 形環11之外緣，而周圍表面21上凸
        出齒端22會如圖示中壓迫第一O 形環11產生變形，藉此
        使棘輪梅花扳手20可以緊配合的套固在聯結器10上」（
        參引證3 專利說明書第5 頁倒數第4 行至第6 頁第5 行
        ），還是以內部緊迫配合方式來卡固，自會產生上述裝
        卸較為費時費力，經磨耗後卡固力亦隨即降低等系爭案
        所要克服之問題。且利用O 形環卡固結合的卡固力並不
        夠強固，因為O 形環是柔軟的材質，且O 形環與棘輪孔
        的內壁面是平滑的接觸，此一接觸摩擦力相當微弱，並
        無法提供良好的縱向防脫卡固，於使用時該聯結器10容
        易意外地脫離於扳手20，造成操作者受傷。且O 形環經
        長時間反覆地使用後，易產生變形或裂痕，而會使原已
        微弱的卡固力再大幅下降，並不安全、可靠。
      2.又引證3 係靠檔止裝置14（包括彈性體15及鋼珠16）及
        O 形環來緊配合套固扳手及聯結器，且引證3 聯結器（
        10）上若沒有止擋裝置（14、15、16），則聯結器（10
        ）上的O 形環（11、12）就無法提供良好的縱向卡固效
        果，將導致棘輪梅花扳手（20）離開主要位置，如此，
        引證3 的O形 環（11、12）根本沒有達到如同系爭案的
        功效。
      3.又系爭案C 形扣環係以可拆卸地結合於驅動件第一、二
        端上結合部，C 形扣環因有缺口，自容易套上及拆卸，
        因O 形環無缺口，套上及拆卸則較費力。另系爭案C 形
        扣環亦可毋須以拆卸方式即可結合第一、二端結合部，
        如第二結合部23要與第二卡部37相結合時，結合部之內
        壁會擠壓C 形扣環372 ，C 形扣環因有缺口，其遭擠壓
        會內縮，讓結合部內壁通過後，C 形扣環即凸露於結合
        部外而恢復自然狀態，若採「O 形環」，因O 形環無缺
        口，遭擠壓無法內縮，結合部內壁將受到阻礙而不易穿
        過，故系爭案「C 形扣環」不能逕以「O 形環」來取代
        。且系爭案係使用C 形環，其凸露於結合部之外，較易
        取出不易磨損；引證案則使用O 形環，卡在結合部中其
        取用較為不便。扣環方便取出之目的，在於扳手操作之
        對象不同，有些要緊，有些要鬆，系爭案之C 形扣環設
        有開口，只要夾住開口兩端再用力拉，就可輕易取出；
        O 形環沒有開口，要取出就困難了。此亦可證明C 形環
        非O 形環所得替代。
    綜合上述，因引證2 與系爭案之差異除「C 形扣環」外，
      還包括卡部構造、槽環，而系爭案「C 形扣環」非引證3
      之「O 形環」可以替代，即便將引證2 、3 互相組合也跟
      系爭案之技術手段不同，況且引證2 、3 互相組合後仍以
      內部緊迫配合方式來卡固，產生裝卸較為費時費力，經磨
      耗後卡固力亦隨即降低等系爭案所要克服之問題，而系爭
      案其把手與兩驅動件間的卡固結合係藉C 形扣環來卡固，
      該C 形扣環凸露於結合部外而恢復自然狀態，不會有上述
      磨耗問題，並可減少厚度。故引證2 、3 互相組合後仍不
      具系爭案之技術手段以及所發生之功效，不符合「具有通
      常知識者依申請前之先前技術所能輕易完成」之要件，系
      爭案具有進步性。
  (4)引證2 、4 互相組合後仍不具系爭案之技術手段以及所發生
    之功效：
    系爭案於說明書中從未主張C 形扣環係用以「增強結合力
      」，系爭案從頭到尾所主張的是「藉C 形扣環來卡固，而
      具有較佳的縱向卡固效果」（參照系爭案說明書第3 頁第
      3 行、第6 頁第19行、第10頁第13行）。又引證4 說明書
      第8 頁第13-16 行所述：「在套卡部（13）環槽（14）內
      之塑性環片（15），其外徑因略大於扳動件（20）孔部（
      21）之孔徑，而可令扳手工具（10）與扳動件（20）套卡
      更形穩固」；以及同頁第4-6 行所載：「藉由扣合在凹槽
      （23）內之扣環（24）可防止與齒部（22）相囓合之扳手
      工具（10）卡齒部（16）凸伸出孔部（21）之功效」，由
      此可得：
      1.引證4 之塑性環片也是一「O 形環」（可參引證4 第1
        圖），係無法替代系爭案之「C 形扣環」。
      2.引證4 利用塑性環片（15），令扳手工具（10）與扳動
        件（20）套卡更形穩固，本質上仍屬以內部緊迫配合方
        式來卡固，會產生裝卸較為費時費力，經磨耗後卡固力
        亦隨即降低等系爭案所要克服之問題。
      3.引證4 的扣環（24）是用來防止具有塑性環片（15）的
        套卡部（13）下端凸伸出孔部（21），而系爭案「C 形
        扣環」並非供孔部套卡，亦非防止齒部凸伸，而係用來
        卡固結合部與扳手，故兩者技術手段不同，所產生功效
        也不同，無法等效置換。
    如上述，因引證2 與系爭案之差異除「C 形扣環」外，還
      包括卡部構造、槽環，而系爭案「C 形扣環」非引證4 之
      「O 形環」可以替代，即便將引證2 、引證4 互相組合也
      跟系爭案之技術手段不同，況且引證2 、引證4 互相組合
      後仍以內部緊迫配合方式來卡固，故如前述，引證2 、4
      互相組合後仍不具系爭案之技術手段以及所發生之功效，
      不符合「具有通常知識者依申請前之先前技術所能輕易完
      成」之要件，系爭案具有進步性，無違反專利法第21條暨
      第22條第1 項之規定。
  (5)所謂「置換技術特徵之發明」係指「將先前技術之技術特徵
    置換為其他先前技術特徵之發明。」；而「省略技術特徵之
    發明」，則指「刪減先前技術中之技術特徵。列如物品之元
    件或方法或步驟等之發明。若省略技術特徵之發明仍然具備
    原有全部功能或能產生無法預期之功效，應認定該發明非能
    輕易完成，具進步性。」，被告專利審查基準（2004版）第
    2-3-25、2-3-26頁均有明載。亦即前者發明案僅單純以其他
    技術特徵（如物品之元件）替代引證案之技術特徵（物品元
    件），而沒有減少先前技術中之技術特徵（物品元件）之情
    況；而後者發明案則著重於有減少引證案之技術特徵（物品
    之元件）之情況，而兩說明之區別謹舉例說明之：例1 ：引
    證案技術特徵（元件）為A ＋B ＋C ＋D ，而發明案技術特
    徵（元件）為A ＋B'+C＋D ；發明案以B'此技術特徵（元件
    ）替代引證案B 此即屬於「置換技術特徵之發明」。例2：
    引證案技術特徵（元件）為A ＋B ＋C ＋D ，而發明案技術
    特徵（元件）為A ＋B'＋D ；發明案以B'此技術特徵（元件
    ）替代引證案B ＋C ，發明案刪減引證案技術特徵（元件）
    C ，此即屬於「省略技術特徵之發明」。而依前揭專利審查
    基準第2-3-25頁所載：「若置換技術特徵之發明，能產生無
    法預期的功效，應認定該發明非能輕易完成，具進步性。」
    僅侷限產生無法預期的功效，才能應認定該發明非能輕易完
    成，具進步性。然第2-3-26頁所載：「若省略技術特徵之發
    明仍然具備原有全部功能或能產生無法預期的功效，應認定
    該發明非能輕易完成，具進步性。」，亦即「省略技術特徵
    之發明」只要具備原有全部功能或能產生無法預期的功效（
    即兩者有一即可）就應認定該發明非能輕易完成，具進步性
    ；兩者要件有差異。故參加人主張「不論省略技術或置換技
    術（發明）都需符合能產生無法預期的功效，否則應認定該
    發明為輕易完成，不具進步性。」，實不足採。即使被告主
    張引證4 設有一等效於系爭案C 形扣環之環片（15）與扣環
    （24）用以增強縱向卡固力云云為可採（假設語），系爭案
    以C 形扣環一元件取代引證4 環片（15）與扣環（24）兩元
    件，符合「省略技術特徵之專利」之定義，且仍具備引證4
    與引證2 組合後原有全部功能，依前所述，自具備進步性。
  (6)綜上，原告主張引證2 與系爭案之差異除「C 形扣環」外，
    還包括卡部構造、槽環，而系爭案「C 形扣環」非引證3 或
    引證4 之「O 形環」可以替代，引證2 、3 或引證2 、4 互
    相組合後仍不具系爭案之技術手段以及所發生之功效，系爭
    案具進步性，並無違反專利法第21條暨第22條第1 項之規定
    ，原處分及訴願決定於法有違等情。因而聲明：「訴願決定
    及原處分均撤銷，訴訟費用由被告負擔」。
三、被告抗辯：
  (1)凸柱、棘齒、棘齒穿孔、環槽皆非系爭案申請專利範圍第1
    項之特徵，訴願決定認定「系爭案與引證2 兩案之差異僅在
    系爭案設有一C 形扣環之構件」無誤，且系爭案之結構特徵
    並非僅在於「C 形扣環」，引證2 與系爭案比較：由舉發理
    由書附圖1 （即系爭案第1 圖及引證2 第6 圖之比對圖）所
    示結構比對圖可知，系爭案之主要構件結構特徵已揭露於引
    證2 ，兩案差別僅在於系爭案之「C 形扣環」，惟此已揭露
    於引證3 之O 形環，與系爭案之C 形扣環皆係用於「結合不
    同扳手、把手以延長力臂」之用，故可得知該O 形環之功效
    實與系爭案之C 形扣環原理功效相同，系爭案申請專利範圍
    第1 項係由引證2 和引證3 之組合可證明係為其所屬技術領
    域中具有通常知識者依申請前之先前技術所能輕易完成，不
    具進步性。又C 形環外露部分系爭案申請專利範圍並未提及
    ，此部分不能認為係技術特徵。
  (2)原告主張「若採『O 形環』，因O 形環無缺口，遭擠壓無法
    內縮，結合部內壁將受到阻礙而不易穿過，故於系爭案『C
    形扣環』不能以『O 形環』來取代」；原告復主張「引證3
    以內部緊迫配合方式來卡固，會產生裝卸較為費時費力」。
    惟O 形環為橡膠製品，並無「不易穿過、裝卸較為費時費力
    」之問題，且引證3 已證明「O 形環」可取代「C 形扣環」
    ，故原告主張無理由。
  (3)原告謂「引證4 的扣環（24）是用來防止具有塑性環片（15
    ）的套卡部（13）下端凸伸出孔部（21），而系爭案『C 形
    扣環』並非供孔部套卡，亦非防止齒部凸伸，而係用來卡固
    結合部與扳手，故兩者技術手段不同，所產生功效也不同，
    無法等效置換。」，惟「塑性環片（15）之外徑略大於孔部
    （21）之孔徑」，其兩者技術手段相同，所產生縱向卡固效
    果也相同，引證4 之圖式中所示即為一驅動部（引證4 元件
    符號20，扳動件）與一把手（11．柄部）之樞組結合設計，
    且該驅動部具有一孔形之結合部（21．孔部），該結合部內
    設有齒紋，可供把手具有齒紋之卡部（13．套卡部）套設結
    合，且設有一等效於系爭案C 形扣環之環片（15）與扣環（
    24）用以增強縱向卡固之結合力，系爭案申請專利範圍第1
    項由引證2 和引證4 之組合可證明係為其所屬技術領域中具
    有通常知識者依申請前之先前技術所能輕易完成，不具進步
    性。
  (4)綜上，被告以系爭案申請專利範圍第1 項由引證2 及引證3
    之組合或引證2 和引證4 之組合，可證明係為其所屬技術領
    域中具有通常知識者依申請前之先前技術所能輕易完成，系
    爭案不具進步性，原處分並無違誤。因而聲明：「原告之訴
    駁回，訴訟費用由原告負擔」。
四、參加人之陳述：
    原告所為認定系爭案係符合專利審查基準中有關「省略技術
    發明」之定義，應係誤認。系爭案應屬於「置換技術發明」
    之範疇內，且依專利審查基準所示，不論是省略技術或置換
    技術都須符合「可以產生無可預期之功效，否則應認定該發
    明為輕易完成，不具進步性」，而系爭案之C 形扣環早為業
    界所週知，並非原告發明，自屬熟悉此項技術者可輕易完成
    ，原告之主張顯然無據。且本件之爭點在於利用C 形扣環替
    代O 形環是否屬於可預期之範圍內，然任何一位有工科背景
    的都知道C 形環或O 形環的存在，其間之差異也都清楚，自
    非符合審查基準所規定之「具有無可預期的功效」，當然屬
    於等效置換，此部分於原處分清楚揭露。再者，原告主張「
    系爭案之扣環係凸露於結合部外....」，該系爭案範圍並無
    如此之限縮詞句，自不需考慮，原告主張為無理由。本件被
    告為「舉發成立，應撤銷專利權」之處分並無違誤，故聲明
    ：「原告之訴駁回，訴訟費用由原告負擔」。
五、得心證之理由：
  (1)兩造之爭點在於系爭案有無進步性：
    原告訴稱：系爭案發明所欲解決之技術問題，在習知的扳
      手與桿間的結合係藉由凸柱與穿孔間的緊密配合，然此一
      卡固結構於裝卸較為費時費力，經磨耗後卡固力亦隨即降
      低。系爭發明即提供一種驅動工具組合，其把手30兩端卡
      部36、37的C 形扣環362 、372 係凸露於該兩結合部14、
      23外，並擋止於該兩結合部14、23的外緣，該C 形扣環36
      2 、372 係不再受到壓迫而恢復至自然狀態，具有較佳的
      卡固力，而不會有上述磨耗問題，並可減少厚度（系爭案
      說明書第6 頁發明內容參照）。
    被告辯稱：系爭案之主要構件結構特徵已揭露於引證2 ，
      兩案差別僅在於系爭案之「C 形扣環」，惟此已揭露於引
      證3 之O 形環，均係用於「結合不同扳手、把手以延長力
      臂」之用，故功效相同；引證4 設有一等效於系爭案C 形
      扣環之環片（15）與扣環（24）用以增強縱向卡固之結合
      力，系爭案申請專利範圍第1 項由引證2 和引證4 之組合
      可證明係為其所屬技術領域中具有通常知識者依申請前之
      先前技術所能輕易完成，不具進步性。
  (2)系爭案「C 形扣環」之設計究竟有無進步性：
    參酌系爭案說明書第8 頁第2 段第1 行至第6 行載有：「
      第3 圖顯示..。該把手30兩端卡部36、37的C 形扣環362
      、372 係凸露於該兩結合部14、23外，並擋止於該兩結合
      部14、23的外緣，該C 形扣環362 、372 係不再受到壓迫
      而恢復至自然狀態，具有較佳的卡固力」，綜合系爭案申
      請專利範圍第1 項及上開系爭案說明書，這是原告所稱「
      C 形扣環」之技術特徵，其目的在於較佳的卡固結構及裝
      卸較為簡易，避免經磨耗後卡固力之降低。
    經查，系爭案與引證2 之差別僅在於系爭案之「C 形扣環
      」，該作用為「結合不同扳手、把手以延長力臂」，藉著
      把手30兩端卡部36、37，而擋止於該兩結合部14、23的外
      緣，形成卡固，而結合不同扳手、把手以延長力臂，這個
      卡固是來自於C 形扣環上下壓迫後的回復的彈力（係不再
      受到壓迫而恢復至自然狀態），卡扣住的位置在於C 形扣
      環右側缺口的上下邊緣及左側的邊緣，而非上下端，上下
      端的向更外側張開彈性是調整C 形扣環的位置或更易時所
      使用的空間，所以C 形扣環之卡扣效果來自左右兩側而非
      上下端；相對於引證3 之O 形環也是為了卡扣而來，該作
      用之目的也是「結合不同扳手、把手以延長力臂」，由引
      證3 之第3 圖所示，其中棘輪梅花扳手20之內緣周圍表面
      21上好套於第一O 形環11之外緣，而周圍表面21上凸出齒
      端22會如圖示中壓迫第一O 形環11產生變形，藉此使棘輪
      梅花扳手20可以緊配合的套固在聯結器10上」（參引證3
      專利說明書第5 頁倒數第4 行至第6 頁第5 行），仍屬以
      內部緊迫配合方式來卡固，二者都是利用向內之卡扣來產
      生卡固效果，是係其所屬技術領域中具有通常知識者依申
      請前之先前技術所能輕易完成，故系爭案不具進步性。
    雖原告稱系爭案C 形扣環因有缺口，其遭擠壓會內縮，讓
      結合部內壁通過後，C 形扣環即凸露於結合部外而恢復自
      然狀態，若採「O 形環」，因O 形環無缺口，遭擠壓無法
      內縮，結合部內壁將受到阻礙而不易穿過，故系爭案「C
      形扣環」不能逕以「O 形環」來取代云云。經查，C 形扣
      環之卡扣效果來自左右兩側而非上下端，假如遭擠壓內縮
      ，雖可以使C 形扣環左側邊緣向更左側外張，但卻使C形
      扣環右側缺口的上下邊緣將更靠近，而減少C 形扣環之內
      部空間，也減損了結合部內壁通過之空間，所以將C 形扣
      環擠壓內縮，不一定會使結合部內壁易於穿過，因此C 形
      扣環上下端的向更外側張開之彈性，足以產生調整C 形扣
      環的位置或更易時所使用的空間，相較於O 形環為橡膠製
      品，並當外力向外擴張，也足以產生調整O 形扣環的位置
      或更易時所使用的空間，二者雖不同材質但思考相同，原
      告所稱自無足採。
    至於，原告稱引證4 的扣環（24）是用來防止具有塑性環
      片（15）的套卡部（13）下端凸伸出孔部（21），而系爭
      案C 形扣環並非供孔部套卡，亦非防止齒部凸伸，而係用
      來卡固結合部與扳手，故兩者技術手段不同，所產生功效
      也不同，無法等效置換云云。經查，「塑性環片（15）之
      外徑略大於孔部（21）之孔徑」，相對於系爭案之C 形扣
      環，其兩者技術手段相同，所產生縱向卡固效果也相同，
      仍屬以內部緊迫配合方式來卡固，都是利用向內之卡扣來
      產生卡固效果，且引證4 之圖式中所示即為一驅動部（引
      證4 元件符號20，扳動件）與一把手（11．柄部）之樞組
      結合設計，且該驅動部具有一孔形之結合部（21．孔部）
      ，該結合部內設有齒紋，可供把手具有齒紋之卡部（13
      ．套卡部）套設結合，且設有一等效於系爭案C 形扣環之
      環片（15）與扣環（24），因此引證4 之扣環、引證3 之
      O 形扣環、系爭案C 形扣環，均用以增強縱向卡固之結合
      力，系爭案申請專利範圍第1 項由引證2 和引證3 或引證
      2 和引證4 之組合，均可證明系爭案為其所屬技術領域中
      具有通常知識者依申請前之先前技術所能輕易完成，不具
      進步性。
  (3)另原告稱系爭案為「置換技術特徵之發明」或「省略技術特
    徵之發明」者，置換技術（發明）應產生無法預期的功效，
    否則為輕易完成而不具進步性，而省略技術（發明）達到同
    樣預期的功效，因省略技術特徵之發明具備原有全部功能仍
    具有進步性，本案情形就引證4 之扣環、引證3 之O 形扣環
    、系爭案C 形扣環，均用以增強縱向卡固之結合力，系爭案
    申請專利範圍第1 項由引證2 和引證3 或引證2 和引證4之
    組合，均可證明系爭案為其所屬技術領域中具有通常知識者
    依申請前之先前技術所能輕易完成，不具進步性，自無探究
    是否為置換技術特徵之發明或省略技術特徵之發明之必要。
  (4)綜上，被告以系爭案申請專利範圍第1 項由引證2 及引證3
    之組合或引證2 和引證4 之組合，可證明係為其所屬技術領
    域中具有通常知識者依申請前之先前技術所能輕易完成，系
    爭案不具進步性，而系爭案申請專利範圍第2 項、第3 項及
    第4 項獨立項之主要技術特徵與系爭案申請專利範圍第1 項
    獨立項之主要技術特徵相同，僅是各項獨立項間之C 形扣環
    之設置位置略有差異，且為C 形扣環設置位置之簡易變化，
    故組合引證2 及3 或組合引證2 及4 可證明系爭案申請範圍
    第2 項至第4 項獨立項不具進步性，其理由與前述系爭案申
    請專利範圍第1 項獨立項相同。至於，其他附屬項部分，均
    經原處分及訴願決定詳為論述，且非本案爭執之所在，自無
    一一論述之必要。從而，依原告所提出之證據不足證明系爭
    案具進步性，被告所為舉發成立之處分，並無不法，訴願決
    定予以維持，亦無不合。原告徒執前詞，訴請撤銷，為無理
    由，應予駁回。兩造其餘攻擊防禦方法均與本件判決結果不
    生影響，故不逐一論述，併此敘明。
六、據上論結，本件原告之訴為無理由，依行政訴訟法第98條第
    1 項前段，判決如主文。
中    華    民    國    97    年    11    月    20    日
            臺北高等行政法院第三庭
                    審判長法  官  姜素娥
                          法  官  劉介中
                          法  官  陳心弘
上為正本係照原本作成。
如不服本判決，應於送達後20日內向本院提出上訴狀並表明上訴
理由，如於本判決宣示後送達前提起上訴者，應於判決送達後20
日內補提上訴理由書（須按他造人數附繕本）。
中    華    民    國    97    年    11    月   20     日
                           書記官  鄭聚恩


司法院資訊處製作；財團法人民間司法改革基金會備份。
